臺中高等行政法院判決　　　　　　　　　　　　　　　九十一年度訴字第四三三號
　　　　　　　　　　　　　　　.
　　原　　　告　甲○○
　　訴訟代理人　楊思莉律師
　　被　　　告　財政部臺灣省中區國稅局
　　代　表　人　乙○○
　　訴訟代理人　丁○○
　　　　　　　　丙○○
　　　　　　　　戊○○
右當事人間因綜合所得稅事件，原告不服財政部中華民國九十一年五月十四日台財訴
字第○九○○○六三四三一號訴願決定（案號：第00000000號），提起行政
訴訟。本院判決如左︰
　　主  文
原告之訴駁回。
訴訟費用由原告負擔。
　　事  實
壹、事實概要：
    原告為台中市私立全國文理補習班負責人，民國（以下同）八十五年度綜合所得
    稅結算申報，自行申報該補習班收入新台幣（以下同）八、○九五、○○○元，
    費用八、三九四、○八六元，全年虧損為二九九、○八六元，經被告初查核定該
    補習班八十五年度業務收入為一三、八三三、五○○元，費用為八、三三八、九
    七九元，全年所得額為五、四九四、五二一元，合併核定原告當年度綜合所得總
    額六、一五九、七七四元，綜合所得淨額為五、八三一、三二八元，補徵稅額一
    、六○四、九三一元。原告不服，就被告核定其開設台中市私立全國文理補習班
    業務收入及薪資支出等項，申經復查結果，原歸課薪資所得及該補習班列報之薪
    資支出准予註銷，其餘復查駁回。原告猶表不服，就業務收入項目提起訴願，亦
    遭駁回，循序提起行政訴訟，經本院九十年度訴字第一二九號判決：「訴願決定
    及原處分（復查決定）均撤銷。」囑由被告重為適法處分，被告依撤銷意旨重行
    復查結果，准予減列業務收入八四三、五○○元，變更核定為一二、九九○、○
    ○○元，綜合所得總額變更核定為五、五一六、二七四元，原告仍表不服，提起
    訴願遭駁回，遂提起本件行政訴訟。
貳、兩造之陳述及爭點：
一、原告部分：
  (一)聲明：訴願決定及原處分均撤銷。
  (二)陳述：
    1.本件被告重為復查決定，乃是以「業務狀況調查紀錄表」為依據，原告於初查
      階段已提示現金簿、總分類帳等帳簿憑證，被告不應違反所得稅法第八十三條
      之規定，未依帳簿憑證之資料核定稅捐，其以「業務狀況調查紀錄表」核課原
      告業務收入，未遵鈞院於九十年度訴字第一二九號判決意旨，違反行政訴訟法
      第二百十六條之規定，應予撤銷：
      (1)被告要求原告提出載有學生地址、電話之學生名冊並無依據，原告提出之換
        領講義憑證即是收據，學生報名時未填載住址、電話，自不能事後補填，況
        一般交易之發票亦未要求記載買受人之地址。
　　　(2)鈞院於九十年度訴字第一二九號判決中已明示，被告於本件作為課稅依據之
        「業務狀況調查紀錄表」，有下列不合法之情事：被告派員至台中市私立
        全國文理補習班實地調查時，並未確切核定原告所經營補習班「各時段」及
        「每班之學生人數」及「所收金額」。再者，被告是以該年度上半年即八
        十五年四月十八日及下半年即八十五年十一月二十九日各一日調查所得，且
        內容並不明確之資料，作為推論原告全年度所得認定之依據，在認定事實上
        ，難認有週延性，而有違經驗及論理法則，從而認被告依據該「業務狀況調
        查紀錄表」核定原告當年度之所得額，有採證未依事實之違法。
      (3)該判決乃以被告事實上並未確實調查台中市私立全國文理補習班各時段、每
        班學生人數及所收金額，而根本否定該「業務狀況調查紀錄表」之證據力。
        認定該調查紀錄表乃非依確實調查所得之資料，根本否定其上所載數據之正
        確性及真實性。
      (4)從而被告依該判決主旨，即不能再以該調查紀錄表作為核定原告當年度所得
        之依據，否則即屬違法。被告今又依該表所載之不確實數據（只是原處分採
        中間概數計算，此次是採最低數字計算）作成重核案件復查決定，即使在人
        數、金額方面都是依該紀錄表所載數據從低計算，仍是依不合法之證據所作
        成之核定，仍屬不合法之處分（因為即使是最低人數、金額、班級數都非屬
        正確數據）。被告並無法證明該紀錄表所示之最低數據為真實。
    2.系爭二份「業務狀況訪查紀錄表」所載內容與事實不符：
      (1)關於八十五年上半年度之訪查記錄表：
　　　　該訪查紀錄表明載台中市私立全國文理補習班於當時僅有二樓教室一間：
          每星期一至五學生可上課時段為下午六時至九時的一個時段；每星期六學
          生可上課時間為下午二時至五時、六時至九時，共二個時段；每星期日學
          生可上課時間為上午九時至十二時、下午二時至五時、六時至九時，共三
          個時段。因此，即使將該教室可用時間用盡，每週該教室全部可用時間僅
          有十個時段，共三十小時。
        而依被告訪查紀錄表記載：
　　　　　(甲)高中部：該表記載原告高中部共開有十二班，即數學：高一、高二、高
          三各為各為一班，共三班；物理：高一共開三班，高二、高三各開二班，
          共七班；化學：高二、高三各一班，共二班。依每班一週上一堂課，每堂
          三小時，即已占去十二個時段，共三十六小時。根本非一間教室可能容納
          之量，足證被告所作之訪談記錄表並非實際調查之結果（高中部只有八班
          ，不可能開十二個班）。況十個時段既已近飽和，如何可能再容納國中部
          的課程？被告所載原告於八十五年上半年度有開國中部之課程，並不符實
          ，亦可見一斑。
          (乙)國中部：該表記載原告於八十五年上半年共開有八班國中部的課。每班
          一週上一堂課，每堂一‧五小時。故單只國中部的課，即須十二小時。如
          與前開高中部合計，國、高中部之課程共須四十八小時，即十六個時段，
          實遠非一間教室所可負載。足見該記錄表所載內容，為被告人員所任意記
          載，並非經確切點數核定之資料，且為事實上不可能之安排，自不得用以
          作為核定之依據。
    3.事實上，八十五年上半年為八十四學年度之下學期，因招生情形不佳，又無教
      室可用，故根本未開國中部的課。被告竟以原告八十四下半年度有開課，八十
      五年下半年度也有開課，憑空推論八十五年上半年度一定也有開課。枉顧補習
      班非學校，未必一定連續開課之事實，即予以核定課稅。其核定顯非本於證據
      ，而是單憑臆測，自與證據法則有違（參最高行政法院六十一年度判字第七十
      號判例）。
      (1)關於八十五年下半年度之訪查紀錄表：
　　　　原告於八十五年下半年度，即八十五學年度上學期加開國中部及大學部，
          為此加租了尊賢街二｜一號三樓及太平路十七號三樓及四樓作為國中部及
          大學部之教室，尊賢街二之一號二樓則仍作為高中部之教室。至於市府路
          三十九號二樓、九樓為他人（林動）所經營，與原告無關，業經詳載於該
          訪查紀錄表中。
        原告於八十五年下半年度開班情形為：國中部：三個年級共開八個班（學
          校放學後才上課）。高中部：三個年級共開九個班（學校放學後才上課）
          。大學部（重考班）：社會組及自然組各開一個班（全天上課）。
          而被告於訪查紀錄表所載，國中部與大學部之班數無誤，但人數與實際上
          課學生人數有出入（應是未經實際清點所致）。高中部卻記載為共開十五
          個班！這如何可能？倘以每班每堂課三個小時計，高中部的班須佔十五個
          時段，即四十五個小時，如何為一個教室（全部可用時數三十小時，共十
          個時段，詳如前述）所容納？且其上課班別、人數業經被告人員任意增刪
          ，並非實際訪查原告所得，亦未依訪查記錄表附註欄之規定，詳實填載各
          班別上課星期、時間，刪改處亦無調查員共同會章。自不得據此由調查人
          員任意自行記載之紀錄表作為核課之標準。
        承上所述，高中部的教室，依可用時段，至多亦只能容納十個班，如何可
          能開十五個班？足證紀錄表所載內容與事實不符。此矛盾之處，亦須由被
          告詳予說明，以昭折服。
    4.按認定事實，應憑證據，不得出於臆測。為最高行政法院六十一年度判字第七
      十號判例所明白揭櫫之證據法則。不論被告是採中間數或最低數計算，皆是本
      於不具證據力之調查紀錄表所為揣度，並非確實調查所得之資料，被告憑以為
      核定原告當年度所得額之依據，乃全憑臆測為之，自有違證據法則，而仍屬違
      法之處分。
　　5.綜上，被告所為重核復查決定，顯非依鈞院判決主旨所為之適法處分，而仍屬
      依不合法之證據所作成之違法處分，而訴願決定未予糾正，亦屬於法有悖。原
      告依法自有權請求撤銷原處分及訴願決定，並請求判令其另為適法處分（即被
      告如無法舉證原告除所申報之所得額外另有其他所得，即應依原告所申報之所
      得額核課當年度所得稅）。
二、被告部分：
　(一)聲明：原告之訴駁回。
　(二)陳述：
    1.按「個人之綜合所得總額，以其全年左列各類所得合併計算之：‧‧‧第九類
      ：其他所得：不屬於上列各類之所得，以其收入額減除成本及必要費用後之餘
      額為所得額。」為行為時所得稅法第十四條第一項第九類所明定。次按「私人
      辦理之補習班、幼稚園、托兒所、養護、療養院，不符免稅額規定者，其所得
      之查核準用本辦法（執行業務所得查核辦法）。」、「執行業務者於規定期限
      內辦理結算申報並能提供證明所得額之帳簿、文據調查者，其執行業務所得，
      應依帳載核算認定。其未依規定提供調查者，應依所得稅法第八十三條及同法
      施行細則第十三條規定訂定之收費及費用標準核定其所得額。」分別為執行業
      務所得查核辦法第二條第二項及第八條所明定。
    2.查台中市私立全國文理補習班八十五年度申報業務收入八、○九五、○○○元
      ，被告初查以該補習班無法提供完整之學生名冊及足資證明收入之帳冊單據供
      核，遂依派員實地訪查所作紀錄表，計核定收入總額一三、八三三、五○○元
      。原告不服，循序提起行政訴訟，案經鈞院九十年度訴字第一二九號判決略以
      ：「惟據原處分卷所附之八十五年四月八日被告所制（製）作之實地調查紀錄
      表，調查記事欄記載為(一)高中部數學，高一、二、三每班約四十至四十五人左
      右，物理高一為三班，高二、三各二班，每班約五十五人左右，化學高二、三
      各一班，每班約十八人，每科每人每學期五千至六千元左右；(二)國中部英文共
      三班，一班約四十人左右，數學三班，每班約四十人左右‧‧‧每學期每人約
      五千至六千元；八十五年十一月廿九日之實地調查紀錄表則有記載‧‧‧高二
      Ａ學生人數四十人至五十人‧‧‧每人每學期收入五千元至六千元等語。被告
      據此對學生人數及費用均採中間數計算，計出該補習班八十五年度上半年高中
      部四二二人，國中部三二○人，每人收費均為五千五百元，下半年對於高中部
      （數三除外）及國中部部分亦採收費為五千五百元之情形，有被告計算之收入
      明細表在卷可稽，此節並為被告所是承。據此可認被告派員至該補習班實地調
      查時，並未確切核定原告所經營補習班各時段及每班之學生人數及所收金額，
      對於所調查之事項有疑問時，亦未即時要求原告提出相關資料供核，而僅依上
      開記載之情形對學生人數及費用採中間概數計算，而計出該補習班之該年度收
      入，自難令原告信服。再者，被告以該年度上半年即八十五年四月十八日，及
      下半年即八十五年十一月二十九日，各一日調查所得，內容並不明確之資料，
      作為推認原告全年度所得認定之依據，在認定事實上，自難認有週延性，而有
      違經驗及論理法則。‧‧從而，本件原告主張被告依查得之資料核定其所得額
      有採證違法之情事，尚堪採信。‧‧爰將訴願決定及原處分（復查決定）均撤
      銷，由被告重為適法處分‧‧。」
    3.嗣被告重核復查決定，以本案依鈞院撤銷意旨，有關實地調查紀錄表中以區間
      方式記載之學生人數及收費金額，重核結果准採從低人數及金額，重行核算當
      年度業務收入總額一二、九九○、○○○元，較原核定減列八四三、五○○元
      ，惟原告猶未甘服，再度提起訴願，經財政部訴願決定，除持與被告相同之論
      見外，並以原告僅空言主張而未能提示載有通訊地址、電話等之學生名冊、當
      年度各個班別學生座位表、保證班、重讀班之學生名冊及符合執行業務所得查
      核辦法規定之收費收據等足資證明所得額之帳簿、文據等資料供核，是被告以
      業經蓋有補習班班章及原告私章之業務狀況調查紀錄表所載資料從低核定業務
      收入總額，並無違誤，遂駁回其訴願。
    4.按依商業會計法第二十六條規定，帳簿所記載之人名帳戶應載明其人之真實姓
      名及住所。本件原告經營台中市私立全國文理補習班，招收學生很多，卻未能
      提示載有通訊地址、電話等之學生名冊、當年度各個班別學生座位表、保證班
      、重讀班之學生名冊及符合執行業務所得查核辦法規定之收費收據等足資證明
      所得額之帳簿、文據等資料供查核。其所提出之換領講義憑證並無經手人之簽
      章，收據沒有按順序開立，交易應收金額、實際收入金額如何，無法與提出之
      帳簿勾稽。又會計憑證至少應保存五年，原告卻主張承辦人更易多次且事隔多
      年，無法提供，是原告主張依其帳載情形核定所得額，揆諸首揭法令規定，尚
      無足採。
    5.鈞院九十年度訴字第一二九號判決並非否定系爭調查紀錄表之真實性，僅係指
      摘其所載內容不明確，是被告重為復查決定時乃改採對原告最為有利之方式，
      即就業經蓋有該補習班班章及原告私章之業務狀況調查紀錄表所載人數及金額
      予以從低核定，至原告質疑調查紀錄表所載教室間數最高得使用上課時段與核
      定之開班數不相當乙節，經查該補習班上年度（八十四年度）營業地址與業務
      狀況調查紀錄表所載教室間數與本年度皆相同，又上年度經該補習班認諾且已
      核課確定之業務狀況調查紀錄（詳原處分卷第六十九頁）所載開課班數亦遠高
      於原告所主張十個時段，足見原告主張該補習班最高僅得容納十個班級乙節，
      亦無足採。
    6.基上論結，原處分及復查、訴願決定並無違誤，請准如訴之聲明判決。
　　理  由
一、按「個人綜合所得總額，以其全年左列各類所得合併計算之：‧‧第九類：其他
    所得：不屬於上列各類之所得，以其收入額減除成本及必要費用後之餘額為所得
    額。」又「稽徵機關進行調查或復查時，納稅義務人應提示有關各種證明所得額
    之帳簿、文據；其未提示者，稽徵機關得依查得之資料或同業利潤標準，核定其
    所得款。」行為時所得稅法第十四條第一項第九類、第八十三條第一項定有明文
    。次按「執行業務者於規定期限內辦理結算申報並能提供證明所得額之帳簿、文
    據調查者，其執行業務所得，應依帳載核實認定。其未依規定提供調查者，應依
    所得稅法第八十三條及同法施行細則第十三條規定訂定之收費及費用標準核定其
    所得額。」為執行業務所得查核辦法及第八條前段所規定，又私人辦理之補習班
    、幼稚園、托兒所、養護、療養院（所），不符合免稅規定者，其所得之查核準
    用上開辨法，同辦法第二條第二項亦有明文。
二、本件原告八十五年度綜合所得稅結算申報，經被告所屬東山稽徵所核定綜合所得
    總額為六、一五九、七七四元，綜合所得淨額五、八三一、三二八元，補徵稅額
    一、六○四、九三一元，原告不服，就初查被告所屬台中市分局核定其開設台中
    市私立全國文理補習班業務收入及薪資支出等項，申經復查結果，原歸課薪資所
    得及補習班列報之薪資支出准予註銷，其餘復查駁回，惟原告猶表不服，復就業
    務收入項目循序提起行政訴訟，經本院九十年度訴字第一二九號判決將訴願決定
    及原處分（復查決定）撤銷，被告重核復查決定，依本院上開判決撤銷意旨，有
    關實地調查紀錄表中以區間方式記載之學生人數及收費金額，重核結果從低採計
    人數及金額，重行核算當年度業務收入總額一二、九九○、○○○元，減列八四
    三、五○○元，原告不服循序提起行政訴訟，主張被告核課該補習班八十五年度
    業務收入之依據─業務狀況調查紀錄表，業經本院九十年度訴字第二十九號判決
    認定為違法，是被告重為復查決定時仍依據該調查紀錄表，僅更正取其中間概數
    之誤，從低認定人數及費用，無異是重蹈原違法復查決定之錯誤，請撤銷訴願決
    定及原處分（重為復查決定）等情。
三、經查被告以原告經營之台中市私立全國文理補習班八十五年度申報業務收入八、
    ○九五、○○○元，被告所屬台中市分局初查以該補習班無法提供完整之學生名
    冊及足資證明收入之帳冊單據供核，遂依派員實地訪查所作紀錄表核定收入總額
    一三、八三三、五○○元，復查決定亦同此認定，嗣本院九十年度訴字第一二九
    號判決雖撤銷該復查決定，惟認為原告未依規定提出執行業務所得之帳簿文據供
    調查，被告得依首揭規定逕為核定其所得額。原告於本件訴訟主張被告要求提供
    記載學生姓名地址之名冊於法無據，且統一發票亦未要求記載買受人地址云云。
    惟按補習班免用統一發票，此觀統一發票使用辦法第四條第七款規定自明。又凡
    商業會計事務之處理悉依商業會計法之規定，補習班雖非營利事業，但有關會計
    帳冊之處理仍應依其規定，該法第二十六條規定，帳簿所記載之人名帳戶，應載
    明其人之真實姓名，並應在分戶帳內註明其住所。本件被告並未要求原告於收據
    上記載學生之地址，僅要求原告提出記載學生地址之名冊，而原告提出之學生名
    冊並未載明地址，為其所是認，並有該名冊影本（僅其中數頁）附原處分卷可稽
    。次按補習班所提供者為補習教育，教師一人授課其聽課學生數人可達數十人甚
    至上百人之情形，故出資聘請教師一人，其收入則視招生之多寡而有極大的差異
    。又補習班之收益幾乎全部來自學費收入，其確實招生人數即為核定補習班所得
    額之重要依據，依上開特性非掌握學生之姓名、地址，則勾稽補習班自行申報之
    收入是否真實即生困難，此與一般勞務銷售或買賣之收益明確可查之情形尚有不
    同，且補習班之收入亦無從由進貨成本及進銷項統一發票互相勾稽掌握，故被告
    要求提出記載學生地址之名冊亦屬合理而必要。又原告係從事中學生之補習教育
    之班，學生出席之勤惰、測驗成績之通知等即有聯絡學生家長之必要，故學生報
    名註冊時，補習班向皆要求填寫住所。本件原告原應留有學生住所之資料，卻自
    陳其無法提出該資料及日記帳，而未載地址之學生名冊不具可驗證性，從而被告
    逕以實地調查之「業務狀況調查紀錄表」核定原告之執行業務所得亦非無據。
四、次查，本院九十年度訴字第一二九號判決並未認定「業務狀況調查紀錄表」係屬
    違法，僅指摘原處分：「被告派員至補習班實地調查時，並未確切核定原告所經
    營補習班各時段及每班之學生人數及所收金額，對於所調查之事項有疑問時，亦
    未即時要求原告提出相關資料供核，而僅依實地調查紀錄表記載之情形對學生人
    數及費用採中間概數計算，而計出該補習班之該年度收入，難令原告信服。」等
    情。本件原告既無法提出足供查核之帳簿文據（缺日記帳、附地址之學生名冊）
    ，又補習班依其行業特性亦無同業利潤標準之訂定，而「業務狀況調查紀錄表」
    係被告當年度實地訪查原告所營補習班之營業結果，並據該補習班之老師紀辰昇
    當場簽名，並加蓋有原告補習班班章及原告之私章，足認受訪者具有代表原告之
    權限，尚非不得作為課稅核定之依據。又原告所營補習班之收費，係上下半年分
    兩次繳納，被告乃別於該年度四月十八日、十一月二十九日，前往原告補習班訪
    查，並依據該補習班老師之陳述作成業務狀況調查紀錄表，自能真實反應當時補
    習班營運之實況。
五、原告雖又主張該業務狀況調查紀錄表所載內容並不確實，無證據力，且八十五年
    上半年，因招生情形不佳，又無教室可用，根本未開國中部的課，又八十五年下
    半年因教室有限，高中部只能容納十個班，又國中部及升大學部學生人數亦有出
    入，被告據以核定當年原告之所得額全憑臆測有違證據法則等語。惟據原處分卷
    所附之八十五年四月八日被告所製作之八十五年上半年業務狀況調查紀錄表，其
    調查記事欄記載：(一)高中部數學，高一、二、三每班約四十至四十五人左右，物
    理高一為三班，高二、三各二班，每班約五十五人左右，化學高二、三各一班，
    每班約十八人，每科每人每學期五千至六千元左右；(二)國中部英文共三班，數學
    三班，理化二班，各班均約四十人左右，每人每月每科一千元。（三個月繳一次
    ）每學期每人約五千至六千元。查上開紀錄表負責人簽章欄既經補習班之老師紀
    辰昇簽名代理並加蓋補習班班章及負責人之印章，自不容原告事後任意否認。又
    補習班之業務競爭激烈，被調查期間長達半年，學費折扣優待及人數之略有增減
    變動均屬合理而不違經驗法則。又上開調查表雖記載該補習班之自有教室僅一間
    ，惟原告非不得另行租用教室授課（如事實欄所載，原告自陳八十五年下半年度
    亦加租他處作為教室），原告主張該教室每週僅三十小時可供教學，與被告核定
    之開班數不相當乙節，經查該補習班上一年度（八十四年度）營業地址與業務狀
    況調查紀錄表所載教室間數與本年度皆相同，而依原告承認之八十四年之「業務
    狀況調查紀錄表」記載，其下半年國高中課程合計亦逾三十小時，被告據以核課
    亦該年度之收入亦已確定，且本件原告於八十八、八十九年間第一次復查、訴願
    階段均未主張此點，迄九十年一月十八日提起行政訴訟（本院九十年度訴字第一
    二九號）始為此主張，其真實性不能無疑。至其另主張八十五年度上半年未開設
    國中部乙節，既與紀辰昇老師之陳述不符，且該補習班八十四年度下半年已開設
    國中部且已招收國三學生三班合計九十人，而原告自承八十五年上半年亦持續招
    生，衡情原告開辦國中部初期建立聲譽猶恐未及，豈有於八十五年度上半年國三
    生衝刺之重要階段放棄全部國三學生不開班，復於半年後始重行招收國中部學生
    之理？綜上，原告此部分主張或前後矛盾或與常情不符，均難憑信。
六、本件被告重為復查決定，依據上開原告認章之業務狀況調查紀錄表，採最有利原
    告之方式，從低採計招生人數及補習費金額，重行核算當年度業務收入總額一二
    、九九○、○○○元，較原核定減列八四三、五○○元，並無不合。綜上所述，
    本件原告上開主張均不足採取，原處分（重為復查決定）並無違誤，訴願決定予
    以維持亦無不合，原告訴請撤銷均無理由，應予駁回。
據上論結，本件原告之訴為無理由，依行政訴訟法第一百九十五條第一項後段、第九
十八條第三項前段，判決如主文。
中　　華　　民　　國　　九十一　　　年　　　十一　　　月　　二十一　　　日
                 臺 中 高 等 行 政 法 院   第 三 庭
                                審 判 長 法  官　王　茂　修
                                         法  官　莊　金　昌
                                         法  官　許　金　釵
右正本證明與原本無異。
如不服本判決，應於判決送達後二十日內向本院提出上訴書狀，其未表明上訴理由者
，應於提起上訴後二十日內向本院提出上訴理由書（須依對造人數附具繕本）；如於
本判決宣示或公告後送達前提起上訴者，應於判決送達後二十日內補提上訴理由書（
須附繕本）。未表明上訴理由者，逕以裁定駁回。
提起上訴應預繳送達用雙掛號郵票拾份（每份三十四元)。
中　　華　　民　　國　　九十一　　　年　　　十一　　　月　　二十一　　　日
　　　　　　　　　　　　　　　　　　　　 法院書記官　蔡逸媚
